臺灣臺中地方法院民事判決　99年度訴字第1721號
原　　　告　洪櫻玉
訴訟代理人　徐明珠律師
複代理人　　洪瑞霙律師
被　　　告　陳添財
訴訟代理人　賴銘耀律師
上列當事人間請求清償債務(給付票款)事件，本院於100年4月14
日言詞辯論終結，判決如下：
    主    文
原告之訴及假執行之聲請均駁回。
訴訟費用由原告負擔。
    事 實 及 理 由
一、原告方面：
  (一)原告起訴主張被告之胞弟陳添倫於民國79年間，以每月租金
    新台幣(下同)8000元向原告承租台中市○區○○街169號6樓
    房屋，但並未依約支付租金。嗣陳添倫於80年間開始與原告
    交往，因而搬至同棟5樓與原告同住。陳添倫因腳部殘疾而
    無固定工作，偶打零工才有收入，故其與原告同住期間均由
    原告支出生活費用，又陳添倫自97年間開始生病，98年7、8
    月間經中國醫藥大學附設醫院檢驗患有腮腺瘤，醫療費用及
    往返交通費用均由原告墊支，陳添倫為清償之前積欠之房屋
    租金、原告多年來墊付之生活費用、醫療及交通費用等，遂
    於99年2月4日簽發票據號碼WG0000000、面額500萬元、載明
    受款人為原告之本票1紙交付原告，不料，陳添倫迄99年6月
    22日死亡時，仍未清償上開500萬元債務。又被告為陳添倫
    之繼承人，依法應繼承該票據債務。為此，依票據法第121
    條、第52條第1項及繼承之法律關係，請求被告負給付票款
    之責任等語。
  (二)對於本件爭執要點陳述要旨：
    1.系爭本票雖係由原告所代筆，然而，其內「陳添倫」之印
      文則由陳添倫自行蓋用。此觀該印文與被告所提出之被證
      一、三、五、六、等文書內「陳添倫」之印文相符，即可
      知悉系爭本票內「陳添倫」之印文為真正。依最高法院69
      年度台上字第1300號判決意旨，認為「以蓋章代票據上之
      簽名，其蓋章通常必出於本人之意思，上訴人既承認系爭
      本票發票人欄下之印章為其所有，則就該印章係被上訴人
      林水波盜用之事實，自應由其舉證證明」等語，可知本件
      被告如爭執系爭本票係原告盜用印章，則應由被告就原告
      盜用之事實，負舉證責任。
    2.又就本件票據之原因關係說明如下：
      (1)陳添倫於96年10月間因為其母親撿骨需費用，因而向童
        婉綾洽借50萬元，原告於98年10月26日由訴外人童婉綾
        開車載至土地銀行提款50萬元予童婉綾，以償還陳添倫
        之前向童婉綾之借款。此觀原證十之土地銀行往來交易
        明細，可知原告確實在98年10月26日提領50萬元自明，
        並可傳喚童婉綾到庭作證以明真相。
      (2)陳添倫另於98年3月間向原告洽借30萬元，以資助其二
        姐之醫藥費用，原告因而於98年3月20日自土地銀行提
        款28萬5千元、連同手邊現金湊足30萬元交付陳添倫，
        此可由原證五之戶籍謄本，可知謝陳素苑為陳添倫同父
        異母之二姐、並於98年3月23日死亡。另由原證十之土
        地銀行交易明細，可知原告確曾在98年3月20日提領28
        萬5仟元。
      (3)陳添倫於98年8月間經診斷罹患癌症後(此為兩造所不爭
        執)，近98年底時，數次表示欲購買偏方需要因而向原
        告借款，原告乃以身邊金錢支應，不足則自銀行提款交
        付陳添倫，前後陸續共計60萬元。此由原證十三之存摺
        影本，可知原告於兆豐銀行98年11月19日提款29萬元、
        98年12月7日提款5萬5千元、20萬元，可資證明。
      (4)陳添倫於79年間向原告承租台中市○區○○街169號6樓
        房屋，98年底，始與原告一起搬至原告兒子林呈亞位於
        「台中市○○○街66號3樓之1」房屋居住，自79年至98
        年底止，二十年間使用原告所有之房屋，以每月租金6
        千元計算，已積欠租金達144萬元。
      (5)其餘金額則為原告為陳添倫所墊付之生活費用。陳添倫
        名下雖有不動產，並無固定工作、自無薪資轉帳收入，
        欠缺現金可支用，觀其活期存款結餘金額始終只有幾萬
        元而已，其長期與原告共同生活，同居期間家用均由原
        告支出，諸如每日菸、酒、釣魚等嗜好消費支出、朋友
        向其借款週轉、親友間紅白包、車禍肇事之賠償金、酒
        後駕車遭吊扣駕照之罰鍰等，乃於陳添倫母親撿骨費用
        ，陳添倫罹病後到處尋找偏方等，原告即以身邊現金，
        不足時則從原告自己之台中商銀、土地銀行、世華銀行
        兆豐銀行等帳戶內提款支應，通常經過一段時間後，陳
        添倫就會簽發本票為憑。此可傳喚證人童婉綾、林俊諺
        等作證，即可證明。
  (三)並聲明：1.被告以因繼承被繼承人陳添倫所得遺產為限，應
    給付原告500萬元，及自起訴狀繕本送達翌日即99年8月6日
    起至清償日止，按週年利率5%計算之利息(原告事後已減縮
    聲明如上，參照本院卷第176頁之原告「民事爭點摘要狀」
    所載訴之聲明欄)。2.原告願供擔保請准宣告假執行。3.訴
    訟費用由被告負擔。
二、被告方面：
  (一)系爭本票內「陳添倫」之署押，與陳添倫之前所簽署之農業
    發展基金貸款借據、本票、授權書、向台中縣稅捐稽徵處使
    用牌照身心障礙免稅核准書之回執聯、辦理汽車貸款附條件
    買賣契約書等文件內之署押，其筆跡明顯不同，可見，系爭
    本票應係他人所偽造，並非陳添倫所簽發。況且，縱認為系
    爭本票為陳添倫所簽發，則被告亦否認該本票之原因關係存
    在，對此，應由原告負舉證責任等語。
  (二)對於本件爭執要點陳述要旨：
    1.原告請求給付票款固據其提出以陳添倫名義簽發之系爭本
      票影本為證，惟系爭本票上發票人「陳添倫」之署押係原
      告所簽署，既為原告所不爭執，則參酌最高法院50年台上
      字第1659號判例意旨、最高法院86年度台上字第2097號判
      決意旨、最高法院65年度第6次民庭會議決議內容，均認
      為：如票據係他人所簽發，票據債權人自應就發票人授權
      他人簽發之事實，舉證證明。然而，原告已自承並無證據
      可證明陳添倫有授權其簽發系爭本票，應認為系爭本票為
      原告所偽造，非但陳添倫之繼承人不負付款之責，且原告
      以陳添倫名義簽發本票之行為，更涉及刑法偽造有價證券
      罪責。又依一般簽發票據之經驗法則，本票上蓋章及簽名
      應係同一人同時所為，如陳添倫確有授權原告簽發系爭本
      票，自應同時授權其簽名及蓋章，豈有僅授權原告簽名，
      而未授權原告蓋章之理？況且，依民法第531條規定：為
      委任事務之處理，須為法律行為，而該法律行為，依法應
      以文字為之者，其處理權之授與，亦應以文字為之。其授
      與代理權者，代理權之授與亦同。而本票為文義證券，依
      票據法第120條第1項之規定，本票內應記載其為本票之文
      字、一定之金額、無條件擔任支付、發票年、月、日等，
      並由發票人簽名，否則，依同法第11條第1項前段，其票
      據無效。由此可見，本票之發票行為係屬依法應以文字為
      之之法律行為，苟有對本票之發票行為授與代理權者，依
      上說明，其代理權之授與即應以文字為之。否則，其授權
      即不依法定方式為之，依民法第73條前段規定，自屬無效
      (最高法院95年台簡上字第13號判決意旨參照)。本件原告
      既自承其以陳添倫名義代為簽發系爭本票，惟辯稱有獲陳
      添倫口頭授權云云，然依上述說明，縱認為陳添倫曾口頭
      授權原告代行簽發系爭本票，亦不生授權之效力，陳添倫
      自不負系爭本票之發票人責任。
    2.被告否認原告與陳添倫間具有票據原因關係存在，原告如
      有爭執，參酌最高法院87年度台上字第1601號判決意旨，
      自應由原告負舉證責任。陳添倫與原告同居後仍持續辛勤
      工作，收入從未間斷，此有陳添倫於合作金庫銀行神岡分
      行所開設之帳戶存摺明細所載，自92年4月14日至96年9月
      17日均有存款收入及支出可稽（參被證五）；且陳添倫於
      95年2月3日在合作金庫銀行台中分行有定期存款25萬元、
      於96年2月3日在合作金庫銀行台中分行有定期存款10萬元
      ，亦有上開存摺明細暨定期存款明細可稽（參被證六），
      陳添倫既有上開收入及存款，自無須由原告為其支出生活
      費用，原告所指顯非事實。又陳添倫於98年間罹患唾液腺
      腫瘤後，為支付醫療所需費用，乃於99年2月9日向台中縣
      神岡鄉農會貸款30萬元（參被證一），該筆款項用於支付
      醫療費用本已足夠，是原告所指代陳添倫支出醫療費用云
      云，亦非事實。另外，原告所提出之銀行交易明細表，其
      提領代號為「ＳＴＨ」，經原告向土地銀行台中分行及豐
      原分行詢問結果，該代號係存褶扣款轉成定存之縮寫，並
      非原告提領現金，益可證明與陳添倫無關。
  (三)並聲明：1.原告之訴及假執行之聲請均駁回。2.訴訟費用由
    原告負擔。3.如受不利之判決，被告願供擔保，請准宣告免
    為假執行。
三、本院於100年3月14日會同兩造協議本件爭執、不爭執事項如
    下：
  (一)兩造同意下列事實為真正，法院得逕採為判決之基礎：
    1.本件原告是基於票據法第121條、第52條第1項及繼承之法
      律關係，請求被告給付票款。
    2.原告與訴外人陳添倫，自80年間起、迄陳添倫死亡時，兩
      造為同居之男女朋友。
    3.訴外人陳添倫於98年8月間發現罹患唾液腺腫瘤，嗣於99
      年6月22日死亡。陳添倫未婚、無直系血親卑親屬，陳添
      倫之父母陳錫澄、陳王纏於更早前即已死亡。被告為訴外
      人陳添倫之哥哥，亦為陳添倫死亡後之繼承人。
    4.訴外人陳添倫於98年8月間發現罹患唾液腺腫瘤後，曾於
      99年2月9日向台中市神岡區農會貸款30萬元，並由原告擔
      任該貸款之連帶保證人。
    5.原告在訴外人陳添倫過世後，曾持以陳添倫為發票人之4
      紙本票向本院聲請准予強制執行，詳如被證七之本票裁定
      (卷60頁)。
    6.本件原告據以請求被告負給付票款責任之本票(即系爭本
      票)，其內「陳添倫」之署押乃原告所簽署。
    7.原證十至原證十三，其形式為真正。
  (二)本件爭執要點在於：
    1.系爭本票是否為訴外人陳添倫所簽發，陳添倫應否負系爭
      本票之發票人責任？
    2.對第一項爭點，如認為陳添倫應負發票人責任時，則原告
      與陳添倫間之票據原因關係是否存在？原告主張之票據原
      因關係500萬元如下：
      (1)陳添倫是否於96年10月間向原告洽借50萬元，用以返還
        陳添倫向訴外人童婉綾之借款？
      (2)陳添倫是否於98年3月間向原告洽借30萬元，以資助陳
        添倫之二姐所需醫藥費用？
      (3)陳添倫是否於98年底四處尋求治病偏方，而向原告借款
        60萬元？
      (4)陳添倫是否積欠原告租金共1,440,000元（從79年起至
        98年底為止，每月6,000元）？
      (5)其餘金額，為原告為陳添倫所墊付之生活費用？
四、茲就上述兩造間之爭執事項，逐一說明本院得心證之理由如
    下：
  (一)原告主張系爭本票為被告之被繼承人陳添倫所簽發乙節，已
    為被告所否認。觀該本票(本院卷第10頁參照)內陳添倫之署
    押及其他記載事項，均為原告所填寫等情，已為原告所自認
    (本院卷第226頁筆錄參照)。則依一般人簽發票據之經驗法
    則而言，本票上蓋章及簽名通常將於同一時地為之，如係自
    己署押通常也會自己蓋印，如授權他人代為填寫，通常也將
    授權該人代為蓋用印文，本件陳添倫如確有授權原告填寫、
    簽發系爭本票，衡情，應同時授權原告一併蓋印，應不致於
    僅授權原告代為填寫、簽發本票，而未授權原告蓋用印章之
    理？且經質諸原告後表示「因為陳添倫覺得他的字醜，所有
    的字都是我寫，但章是陳添倫蓋的」等語，然而，對照被繼
    承人陳添倫在下列三次法律行為均自行署押等情以觀：1.陳
    添倫在84年11月10日辦理自小客車附條件買賣時，係由陳添
    倫親自簽名、蓋印，有該附條件買賣合約書在卷足憑(本院
    卷第47至48頁參照)；2.又被繼承人陳添倫於96年12月11日
    向臺中縣稅捐稽徵處申請使用牌照稅身心障礙者免稅事宜時
    ，係自行在回執聯內填寫自己的姓名、住址等情，亦有該臺
    中縣稅捐稽徵處申請使用牌照稅身心障礙者免稅核准書暨回
    執聯在卷可稽(本院卷第45至46頁參照)；3.又陳添倫於99年
    7 月12日向縣市合併前之「台中縣神岡鄉農會」申辦貸款30
    萬元時，係自行在相關借據、擔保本票及授權書內署名，亦
    有該借據及擔保本票、授權書附卷可按。由此可見，被繼承
    人縱有自認為「字醜」之情形，但自84年迄99年7月間，陳
    添倫為法律行為而需簽名時，仍會自行在相關文書內署名。
    更何況，細繹上述陳添倫在99年7月12日所出具之借據及擔
    保本票之內容(本院卷第42、43頁參照)，可知被繼承人陳添
    倫上述在99年7月12日向農會申請貸款時，曾邀原告為連帶
    保證人，並由居於借款人地位之陳添倫與居於連帶保證人地
    位之原告在該借據、擔保本票內分別簽名，而非由陳添倫委
    由原告代於借據、擔保本票內填寫「陳添倫」之署押，由此
    益見，原告主張陳添倫在99年2月4日，因嫌自己之字醜而委
    由原告填寫系爭本票相關記載後，再交由陳添倫於系爭本票
    內自行蓋印乙節，已與被繼承人陳添倫上述三次為法律行為
    時均係自己簽署之習慣不符，尚難採信。至於原告聲請傳喚
    之證人童婉綾、林俊諺等人，於本院100年4月14日言詞辯論
    期日之證述內容，或有聽聞被繼承人陳添倫表示要簽本票清
    償積欠原告之債務等語，但並未親見親聞被繼承人陳添倫簽
    發系爭本票之經過，而原告持有以「陳添倫」為發票人之本
    票甚夥，系爭本票並非「唯一」以「陳添倫」為發票人之票
    據，故上開證人之證述內容，尚不足以證明系爭本票確為陳
    添倫所簽發。此外，原告即未再舉何證據證明系爭本票確為
    陳添倫所簽發，其此部分主張，尚不足採。至於原告所援引
    之最高法院69年度台上字第1300號裁判意旨，應係專指以蓋
    章代替票據上簽名之情形，尚與本件另由原告自行填寫系爭
    本票內之記載事項不同，尚無從比附援引，併予敘明。
  (二)承上所述，原告未能證明系爭本票確係被繼承人陳添倫所簽
    發，系爭本票既非被繼承人陳添倫所簽發，則依票據法第5
    條第1項規定之反面解釋，陳添倫即無庸負就系爭本票對原
    告負給付票款之責任，遑論要求被告在繼承陳添倫之遺產後
    對原告負給付票款責任。至於原告與被繼承人陳添倫間有無
    積欠租金、消費借貸等債權債務關係存在，已無從影響原告
    於法不能請求被告給付票款之認定結果。附此敘明。
五、承上所述，原告未能舉證證明系爭本票確係被繼承人陳添倫
    所簽發，尚無從要求被告在繼承陳添倫之遺產後對原告負給
    付票款之責任。從而，原告依據票據法第121條、第52條第1
    項及繼承之法律關係，請求被告給付票款500萬元，尚嫌無
    稽，應予駁回。又原告之訴既無理由而應予駁回，其假執行
    之聲請即失所附麗，應併予駁回。
六、訴訟費用負擔之依據：民事訴訟法第78條。
中    華    民    國   100    年    4     月    21    日
                  民事第四庭    法  官  王永春
正本係照原本作成。
如對本判決上訴，須於判決送達後20日內向本院提出上訴狀。如
委任律師提起上訴者，應一併繳納上訴審裁判費。
中    華    民    國   100    年    4     月    21    日
                                書記官  趙振燕